【裁判字號】    89,訴,51
【裁判日期】    900111
【裁判案由】    新型專利異議
【裁判全文】
臺北高等行政法院判決                              八十九年度訴字第五十一號
                              .
    原      告  甲○○
    訴訟代理人  丁○○
    被      告  經濟部智慧財產局
    代  表  人 （局長）陳明邦
    訴訟代理人  丙○○
    參  加  人  乙○○
右當事人間因新型專利異議事件，原告不服行政院中華民國八十九年五月四日台八十
九年訴字一二五○六號再訴願決定，提起行政訴訟，本院判決如左：
      主  文
原告之訴駁回。
訴訟費用由原告負擔。
      事  實
一、事實概要：參加人乙○○於民國八十二年一月二十五日以其「汽車排檔桿鎖固結
    構改良（一）」係由本體座、排檔桿、控制塊、按壓座及鎖具所構成，特徵在於
    控制塊一側套入按壓座形成圓柱體並具突塊，突塊置入按壓座之圓弧導槽內，控
    制塊另一側軸向開設一面對鎖具之鎖心桿側邊連動塊之側端槽孔，令鎖具轉動時
    可連動控制塊轉動；按壓座之容置槽一側對應圓柱體形成圓形槽孔，槽孔內周壁
    向內凹設一圓弧導槽及與該圓弧導槽外側端連通之軸向滑槽；藉由上述構件組成
    ，當鎖具未開啟之鎖閉狀態時，控制塊之突塊位於按壓座之圓弧導槽外側端，當
    按壓座被按壓時，可順其軸向滑槽方向位移，並令突塊定位於軸向滑槽之一側端
    ，相對令按壓座之按壓動作無法連動控制塊，當停止按壓時，可藉彈簧力量令按
    壓座歸回原位；當鎖具被開啟而令鎖心桿連結之連動塊轉動時，相對連動控制塊
    之突塊位移至圓弧導槽內側端，按壓座被按壓時相對可連動控制塊位移，進而連
    動控制塊另一側側端之圓弧部下方相鄰之排檔桿斜錐部以進行排檔之動作等情，
    向被告（原經濟部中央標準局，於八十八年一月二十六日改制為經濟部智慧財產
    局）申請新型專利，經編為第00000000號審查，准予專利（下稱系爭案
    ）。公告期間，原告以本件有違專利法第九十八條第一項第二款及第二項規定，
    檢具申准在先之第00000000號「汽車自動排檔桿鎖之改良」新型專利案
    （以下稱引證案）公告、說明書影本，對之提起異議。案經被告審查，為本案異
    議不成立之審定，發給八十八年七月十九日智專（九）０五０三一字第一二四四
    ０五號專利異議審定書。原告不服，提起訴願、再訴願，均遭決定駁回，遂向本
    院提起行政訴訟，並經本院裁定命乙○○參加被告之訴訟。
二、兩造聲明：
  （一）原告聲明：請求撤銷原處分及訴願、再訴願決定。訴訟費用由被告負擔。
  （二）被告聲明：如主文所示。
三、兩造之爭點：系爭案之結構是否依據引證案結構所完成之創設，係熟習該項技術
    者均能輕易為之，不具新穎性及進步性，有違專利法第九十八條第一項第二款及
    第二項規定？
  （一）原告主張：
      (1)按「稱新型者，謂物品之形狀、構造或裝置之創設或改良。」為專利法第九
        十七條所規定，而「有相同之發明或新型申請在先並經核准專利者。」及「
        新型係運用申請前既有之技術或知識，而為熟習該項技術者所能輕易完成且
        未能增進功效時，雖無前項所列之情事，仍不得依本法申請取得新型專利。
        」復為專利法第九十八條第一項第一、二款及第二項所規定，惟申請專利之
        新型其結構並非首先之創設，且相同結構之專利案申請在先並經核准專利者
        ，則申請專利之新型即不具「新穎性」，又申請專利之新型未能增進新型結
        構之功效、或不能使新型產生新功效，且是孰悉該項技術者所能輕易完成者
        ，則該項新型即不具「進步性」，若申請專利之新型不具「新穎性」及「進
        步性」，即不符新型專利之申請要件，也不可申請取得新型專利。
      (2)系爭案所採用之結構裝置，與引證案完全相同，若以結構之位置正、反方向
        位置不同，或動作方式相反，即言系爭案與引證案運用不同技術之創作，實
        過牽強，因結構位置之正、反，或動作之相同、相反，只要其動作型態一致
        ，則為熟悉該項技術者所能輕易完成，不符新型專利之規定，自不得申請取
        得新型之專利。
      (3)查系爭案新型第00000000號「汽車排檔桿鎖固結構改良」，其結構
        與引證案係完全相同，而被告刻意將系爭案與引證案之某部分作分開式比對
        ，以相對論方式言兩案之位置或動作相反，即是運用不同技術、原理，此種
        分解比對方式，隱瞞兩案整體結構、動作相同之事實，而為駁回訴願之決定
        顯有疏失。系爭案之控制塊（三）即為引證案之控制連桿（三），按壓座（
        四）即為引證案之套筒（二），引證案之限位槽（三二）係將卡持桿（六）
        下壓之作用，與系爭案以控制塊（三）將排檔桿（二）下壓之作用，是同之
        動作原理，系爭案無限位槽之結構也不影響系爭案與引證案相同之事實，原
      . 訴願駁回之理由，實為不公平決定。又系爭之突塊與引證案之檔塊均係在Ｌ
        型之導槽中移動，以控制系爭案之控制塊及引證案之控制連桿的動作，是以
        突塊與檔塊之位置在中部或在前端，並未影響突塊與檔塊相同作用之事實，
        且結構元件位置之改變，係熟習該項技術者所能輕易為之，根本不具新穎性
        或進步性。而系爭案之彈簧位於控制塊後端，引證案之彈簧位於控制連桿前
        端，惟系爭之彈簧係頂持在控制連桿後部與按壓座內部之間，引證案之彈簧
        係頂持於控制連桿前端與套筒內部之間，系爭案與引證案之彈簧位置一前一
        後，但其將按壓座下壓後彈回原位之功能卻是相同，所以彈簧位置不同，也
        是孰習該項技術者所能輕易完成，也不影響系爭案與引證案相同之事實。至
        於系爭按壓座位於控制塊後部，可移動，引證案之套筒於控制連桿內部之間
        ，不可移動之說詞，則屬被告刻意曲解之說法，因系爭案之按壓座可移動，
        而引證案則是控制連桿可移動，兩者之結構還是相同，只是編號、構件名稱
        之不同而已，惟按壓動作是相同，按壓進行排檔之動作也是相同，則被告之
        說詞顯然有所錯誤。
      (4)對於被告將系爭案與引證案之結構做分解的比對，以兩案結構中的一部份取
        分析不同處，但綜觀所分析之結果，全是位置不同、方向相反等容易變換替
        代的結構裝置，更是熟知此項技術者所能輕易為之，系爭案之結構明顯是將
        引證案結構做位置變化之技術手段，毫無創新、也未產生新功效、更沒有增
        進功效之處，被告駁回之理由實欠公允，有所偏失。系爭案之結構係完全依
        據引證案結構所完成之創設，系爭案雖在構件位置、方向上做了簡易的變化
        ，構件名稱也刻意不同，惟如此簡單之變化，係熟習該項技術者均能輕易為
        之，不具新穎性及進步性，系爭案仍未能擺脫與引證案同技術手段之窠臼，
        完全是運用與引證案相同之技術手段與原理所完成之創設，證明系爭案有違
        前揭專利法之規定。
  （二）被告主張：
        (1)起訴理由主要謂系爭案之控制塊（三）即為引證案之控制連桿（三），按
          壓座（四）即為引證案之套筒（二），引證案之限位槽（三二）係將卡持
          桿（六）下壓之作用，與系爭案以控制塊（三）將排檔桿（二）下壓之作
          用，是相同之動作原理；系爭案之突塊與引證案之檔塊均係在Ｌ型之導槽
          （滑槽）（Ｌ型凹槽）中移動，以控制系爭案之控制塊及引證案之控制連
          桿的動作，突塊與檔塊之位置在中段或前端，並未影響突塊與檔塊相同作
          用；系爭案之彈簧位於控制塊後端，引證案之彈簧位於控制連桿前端，系
          爭案之彈簧係頂持在控制連桿後部與按壓座內部之間，引證案之彈簧係頂
          持於控制連桿前端與套筒內部之間，系爭案與引證案之彈簧位置一前一後
          ，但其將按壓座（控制連桿）下壓後彈回原位之功能卻是相同；系爭案之
          按壓座可移動，而引證案則是控制桿可移動，兩者之結構還是相同，只是
          編號、構件名稱不同，按壓動作相同，按壓進行排檔之動作也相同；系爭
          案之圓弧導槽與軸向滑槽乃是Ｌ形槽的兩不同方向名稱，而引證案之直槽
          與橫槽也是Ｌ形槽的兩不同方向名稱，兩案均為Ｌ形槽，均是控制排檔之
          動作與否，如此結構怎可謂不同。由兩案之結構詳實比對，任何熟習此項
          技術者均能認定兩案僅是結構位置的方向變換，動作方式與達到目的完全
          相同；並認為系爭案會造成使用者於不知情的情況下，因按壓座的轉動位
          置變化，難以分辨排檔桿是鎖固或開啟，增添使用上的麻煩與不便，系爭
          案之結構係完全依據引證案結構所完成之創設，系爭案雖在構件的位置、
          方向上做了簡易的變化，構件名稱也刻意不同，如此簡單之變化，係熟習
          該項技術者均能輕易為之，不具新穎性及進步性云云。
        (2)查系爭案係包括一本體座（一）、一排檔桿（二）、一控制塊（三）一按
          壓座（四）及一鎖具（五），其特徵在於該控制塊（三）其一側（三一）
          之套入按壓座（四）的部位係形成圓柱體並具有一突塊（三一一一），該
          突塊置入按壓座之圓弧導槽（四一二）內，而該控制塊的另一側軸向並開
          設一面對鎖具之鎖心桿（五一）側邊連動塊的側端之槽孔（三二０），令
          鎖具轉動時可連動控制塊轉動，該按壓座（四）其容置槽（四一）之一側
          的圓柱體形成圓形槽孔，且該圓形槽孔（四一一）之內周壁並向內凹設一
          圓弧導槽（四一二）以及一與該圓弧導槽（四一二）外側端連通的軸向滑
          槽（四一三）。引證案揭示其排檔桿鎖具有控制連桿、彈簧、套筒等構件
          ，其主要特徵在於該控制連桿前端按鈕之端面上沒有一鎖孔，後端側邊添
          置一擋塊，且套筒對應位置沖壓有一Ｌ型凹槽，壓下按紐時，擋塊可在Ｌ
          型凹槽之橫槽內位移，將鑰匙插入鎖孔旋轉後，擋塊即卡入Ｌ型凹槽之直
          槽，使控制連桿無法按壓排擋。比較系爭案與引證案：系爭案之控制塊（
          三）其一側（三一）係形成圓柱體並其有一突塊（三一一一），另一側（
          三二）軸向開設一槽孔（三二０）；引證案之控制連桿（三）末端設有一
          擋塊（三一），底緣相對於套筒（二）之限位口（二四）位置挖設有一限
          位（三二），控制連桿（三）前端凸露於套筒（二）外形成具有鎖孔（五
          一）之按鈕（五）。系爭案之按壓座（四）係具有可供先置入彈簧再供控
          制塊（三）套入之容置槽（四四一），該容置槽條形成圓形槽孔，其槽孔
          內周壁向內凹設一圓弧導槽以及一與該圓弧導槽外側端連通的軸向滑槽，
          按壓座之內側並具有外徑較大部位可受穿設於本體座之定位銷的定位抵靠
          ；引證案之套筒（二）係形成中空圓柱形，其側緣設有一Ｌ形凹槽（二一
          ），下緣挖設有一限位口（二四）。故知二者之構件形狀、構造不同，系
          爭案之控制塊（三）其形成圓柱體之一側與一彈簧（四０）係套入按壓座
          （四）之容置槽（四一）內，突塊（三一一一）置入按壓座（四）之圓弧
          導槽（四一二）內，該控制塊（三）的另一側（三二）的側端之圓弧部（
          三二一）下方則相鄰檔桿（二）之上端斜部（二一），軸向開設之槽孔（
          三二０）可與鎖心桿側端（五一一一）連動，令鎖具（五）轉動時可連動
          控制塊（三）轉動。鎖具開啟時，鎖心桿（五一）連接之連動塊（五一一
          ）轉動，相對連動控制塊（三一）之突塊（三一一一）位移圓弧導槽（四
          一二）的內側端（四一二一），按壓按壓座（四），連動控制塊位移，並
          連動其一側（三二）的側端之圓弧部（三二一）下方相鄰之排檔桿（二）
          的斜錐部（二一）以進行排檔﹔鎖具在鎖閉時，控制塊（三）之突塊（三
          一一一）係位於按壓座（四）之圓弧導槽（四一二）的外側端（四一二二
          ），按壓按壓座（四）可順其軸向滑槽（四一三）方向位移，使突塊（三
          一一一）定位於軸向滑槽（四一三）之一側端（四一三一），令按壓動作
          不能連動控制塊（三）而無法排檔。引證案係將彈簧（四）、控制連桿（
          三）容置於中空圓柱形之套筒內，再將套筒容置於握柄前緣之容置孔（一
          三）內，控制連桿（三）前端凸露於套筒（二）外形成一按鈕（五），按
          鈕之端面具有一鎖孔（五一）﹔鎖具開啟時，按下按鈕（五）以擠壓彈簧
          （四），控制連桿（三）底端之限位槽（三二）可將排檔桿內之卡持桿（
          六）向下壓，使排檔桿得以前後切換排檔；鎖具鎖閉時，控制連桿兼桿鎖
          ，使控制連桿末端之擋塊（三一）限位於Ｌ型凹槽（二一）無法前後移動
          ，令排檔桿無法操作。顯然，二者之整體構造、構件之連結關係以及按壓
          控制排檔之方式均不相同。被告之處分並無違法，敬請駁回原告之訴。
  （三）參加人經合法通知未到場陳述。
      理  由
甲、程序方面：
    本件原告經受合法通知，未於言詞辯論期日到場，核無行政訴訟法第二百十八條
    準用民事訴訟法第三百八十六條各款所列情形，爰依被告之聲請由其一造辯論而
    為判決。
乙、實體方面
    按稱新型者，謂對物品之形狀、構造或裝置之創作或改良，為專利法第九十七條
    所規定。又公告中之新型，任何人認有違反專利法第九十七條至第九十九條規定
    而向專利專責機關提起異議者，依同法第一百零二條第一項規定，除應備具異議
    書外，並應附具證明文件；從而有無違反專利法規定之情事，依法應由異議人附
    具證據供查。本件被告以引證案揭示其排檔桿鎖具有控制連桿、彈簧、套筒構件
    ，控制連桿前端按鈕端面設鎖孔，後端側邊添置檔塊，套筒對應位置沖壓有一Ｌ
    形凹槽，壓下按鈕時，檔塊可在Ｌ形凹槽之橫槽內位移，將鑰匙插入鎖孔旋轉後
    ，檔塊即卡入Ｌ形凹槽之直槽，使控制連桿無法按壓排檔，引證案之結構形態會
    有控制連桿末端之檔塊易因誤動按壓而受損變形之缺失。系爭案藉由控制塊及按
    壓座之匹配連設，令鎖具將其鎖閉時，控制塊之突塊係位於按壓座之圓弧導槽外
    側端，當按壓按壓座時，按壓座可順其軸向滑槽位移至軸向滑槽之另一側端而不
    致損害控制塊；於閉鎖狀態時，不論如何按壓，按壓座均於滑槽中左右滑移而不
    會連動損及控制塊，可保護其不易受外力誤動而變形。引證案未揭示系爭案按壓
    座具有圓弧導槽及軸向滑槽之構造特徵，且系爭案不易損及控制塊，具有增進功
    效，引證案不具證據力，難謂本案不具新穎性及進步性。所稱系爭案之軸向滑槽
    與引證案之Ｌ形凹槽具相同之結構技術與動作原理云云，惟系爭案之軸向滑槽，
    主要係提供於鎖閉時，控制塊可左右滑移，開啟時可藉控制塊之突塊卡合於按壓
    座內而受按壓按壓座而連動，而引證案之Ｌ形凹槽係提供於鎖閉時可將控制連桿
    之檔塊卡掣抵頂，使控制連桿無法壓入，功效並不相同，系爭案無違專利法第九
    十八條第一項第二款及第二項規定，乃為本案異義不成立之審定。原告以引證案
    與系爭案均係利用檔塊連動控制連桿，以達到排檔目的，系爭案之圓弧導槽及軸
    向滑槽即為引證案之Ｌ形凹槽之橫槽及槽道，其結構技術、動作原理相同。又本
    案之排檔桿鎖於開啟以進行排檔時，控制塊之突塊係位於按壓座之圓弧導槽內，
    若將按壓座轉動使突塊移至圓弧導槽與軸向滑槽交界處，即可令按壓座被按壓時
    無法達到排檔目的，系爭案之排檔桿鎖無法於鎖固狀態達到鎖固之功能，亦未能
    於開鎖狀態下達到排檔目的，系爭案不具增進之功效云云，訴經經濟部訴願決定
    ，以系爭案鎖具開啟時，控制塊之突塊位於按壓座之圓弧導槽內，按壓按壓座時
    ，控制塊一起位移，壓迫排檔桿斜錐部，使排檔桿與本體座一起動作，停止按壓
    則彈簧使按壓座及控制塊回復原位。當鎖具鎖閉時，控制塊之突塊位於按壓座之
    軸向滑槽內，則按壓座被按壓位移，控制塊不動，排檔桿不能連動，引證案則於
    鎖具開啟時，控制連桿之檔塊位於Ｌ形凹槽之軸向滑槽內，按壓按鈕，控制連桿
    可於套筒內位移，其限位槽可推壓握柄內之卡制桿下行，使握柄與排檔桿連動；
    當鎖具鎖閉時，控制連桿之檔塊位於Ｌ形凹槽之圓弧槽內不能移動，控制桿即按
    鈕無法按壓排檔桿，二案之整體構造及Ｌ形凹槽對連動控制之技術均不相同，系
    爭案非運用引證案之技術；又系爭案之按壓座係垂直軸向按壓，不致使排檔桿鎖
    無法於鎖閉狀態下達到鎖固之功能及開鎖狀態下達到排檔之目的；引證案無法證
    明系爭案有相同之發明或新型申請在先並經核准專利，或係運用申請前既有之技
    術或知識而為熟習該項技術者所能輕易完成且未能增進功效，自無違專利法第九
    十八條第一項第二款及第二項規定；至訴稱系爭案有違專利法第九十八條第一項
    第一款規定一節，非異議時主張之法條，自非訴願所得審究，況引證案與系爭案
    整體構造不同，亦無法證明本案有違專利法第九十八條第一項第一款規定，遂駁
    回其訴願。原告仍不服，提起再訴願，亦經行政院以系爭案除控制塊外，尚有按
    壓座，而無引證案之限位槽，系爭案突塊於控制塊中部，引證案之檔塊於控制連
    桿近前端，系爭案彈簧於控制塊後端，引證案彈簧於控制連桿前端，系爭案按壓
    座於控制塊後部，可移動，引證案套筒於控制連桿中前部，不可移動，系爭案突
    塊於圓弧導槽中，使排檔桿連動，引證案為直槽，若檔塊於其中，排檔桿不連動
    ，作用不同，系爭案突塊於軸向滑槽中使排檔桿不能連動，與引證案檔塊於橫槽
    中使排檔桿連動作用不同，系爭案鎖具於控制塊前端，與引證案按鈕在控制連桿
    後端，位置不同，系爭案鑰匙孔與引證案鎖孔位置亦不同，系爭案之突塊與引證
    案之檔塊作用相反，應屬不同之構件；再者，二案閉鎖時，系爭案突塊於軸向滑
    槽（橫槽），引證案之檔塊於直槽，反之，於鎖具開啟時，系爭案突塊於圓弧槽
    （直槽），而引證案檔塊於橫槽，相關位置不同，運用之技術各異，系爭案突塊
    於圓弧導槽內使排檔桿連動，在軸向滑槽中位移，使排檔桿不能連動，引證案檔
    塊則相反，具不同作用及結構原理；二案之目的雖均為排檔或不可排檔，惟係不
    同之構件組合，整體構造及運用技術皆不相同，自難謂為相同之新型，系爭案亦
    非運用引證案之技術，無法證明系爭案不具新穎性及進步性；系爭案之按壓座主
    要作用在於軸向位移，按壓座座頭為方形，Ｌ形槽位置可輕易決定，而控制塊突
    塊位置則由鎖具決定，對按壓座施以軸向力，當不致發生錯誤，即使於進行中稍
    有轉動，亦不致有任何影響，而駁回原告之再訴願。茲原告起訴意旨雖稱：系爭
    案之控制塊即為引證案之控制連桿，按壓座即為引證案之套筒，引證案之限位槽
    係將卡持桿下壓之作用，與系爭案以控制塊將排檔桿下壓之作用，是相同之動作
    原理，突塊與檔塊之位置在中段或前端，並未影響突塊與檔塊相同作用，系爭案
    與引證案之彈簧位置雖一前一後，但其將按壓座（控制連桿）下壓後彈回原位之
    功能卻是相同，系爭案之按壓座可移動，而引證案則是控制桿可移動，兩者之結
    構還是相同，只是編號、構件名稱不同，按壓動作相同，按壓進行排檔之動作也
    相同，系爭案之圓弧導槽與軸向滑槽乃是Ｌ形槽的兩不同方向名稱，而引證案之
    直槽與橫槽也是Ｌ形槽的兩不同方向名稱，兩案均為Ｌ形槽，均是控制排檔之動
    作與否，結構相同，由二案之結構詳實比對，任何熟習此項技術者均能認定二案
    僅是結構位置的方向變換，動作方式與達到目的完全同，且系爭案會造成使用者
    於不知情的情況下，因按壓座的轉動位置變化，難以分辨排檔桿是鎖固或開啟，
    增添使用上的麻煩與不便，系爭案之結構係完全依據引證案結構所完成之創設，
    係熟習該項技術者均能輕易為之，不具新穎性及進步性云云，非但未能舉證以實
    其說，且核均係陳詞指摘，並無理由。原處分及訴願、再訴願決定，均無違誤，
    應予維持。
丙、據上論結，本件原告之訴為無理由，依行政訴訟法第九十八條第三項前段、第二
    百十八條、民事訴訟法第三百八十五條第一項前段，判決如主文。
中      華      民      國     九十     年      一      月     十一     日
                                    臺北高等行政法院第三庭
                                              審判長法  官  徐瑞晃
                                                    法  官  吳慧娟
                                                    法  官  李得灶
右為正本係照原本作成。
如不服本判決，應於送達後二十日內，向本院提出上訴狀並表明上訴理由，如於本判
決宣示後送達前提起上訴者，應於判決送達後二十日內補提上訴理由書（須按他造人
數附繕本）。
中      華      民      國     九十     年      一      月     十七     日
                                                    書記官  陳清容


司法院資訊處製作；財團法人民間司法改革基金會備份。
